【裁判字號】    99,上易,622
【裁判日期】    991216
【裁判案由】    詐欺
【裁判全文】
臺灣高等法院臺南分院刑事判決         99年度上易字第622號
上  訴  人  臺灣臺南地方法院檢察署檢察官
被      告  吳祥維
上列上訴人因被告詐欺案件，不服臺灣臺南地方法院99年度易字
第598號中華民國99年8月18日第一審判決（起訴案號：臺灣臺南
地方法院檢察署99年度偵字第3614號），提起上訴，本院判決如
下：
    主  文
上訴駁回。
    理  由
壹、程序部分
一、按被告以外之人於審判外之陳述雖不符刑事訴訟法第159條
    之1至第159條之4等4條之規定，而經當事人於審判程序同意
    作為證據，法院審酌該言詞陳述或書面陳述作成時之情況，
    認為適當者，亦得為證據；當事人、代理人或辯護人於法院
    調查證據時，知有刑事訴訟法第159條第1項不得為證據之情
    形，而未於言詞辯論終結前聲明異議者，視為有前項之同意
    ，同法第159條之5定有明文。本件檢察官及被告於本院準備
    程序及審理時對於本件判決所引用之書面及非書面等證據資
    料均同意作為本案之證據（見本院卷第25、40頁），於本院
    逐一提示後，迄於言詞辯論終結前亦均未聲明異議，經審酌
    該等證據作成之情況，核無違法取證或其他瑕疵，認為以之
    作為本案之證據亦屬適當，自有證據能力，先予敘明。
二、按舉證責任係指「檢察官就被告犯罪事實舉證（提出的證據
    ）未詳盡時，將受不利益判斷」之原則。以下分述之：
  (一)檢察官之舉證範圍：
    檢察官之舉證事項應以無罪推定原則為基礎，以定其適用範
    圍。無罪推定原則原本係針對犯罪事實所為之考量原則，使
    無罪責無刑罰之實體法原則，反映於訴訟法上之無罪責證明
    者即應為無罪判決之原則。因而，無罪推定原則對於此些直
    接影響被告罪責存在與否及範圍之所有與實體法事實有關者
    ，皆有其適用。換言之，有關構成要件該當事實、阻卻違法
    之事實、阻卻罪責之事實、客觀處罰條件事實、刑罰之加重
    減輕免除之事實以及關於量刑之事實等，檢察官皆負有舉證
    責任。
  (二)檢察官之舉證程度：
    一般而論，犯罪事實存在與否，亦即所謂的真偽不明的情況
    ，未必即指真偽程度各佔一半之情形，祇要未達能證明犯罪
    事實存在之程度即為所指。尤其在刑事訴訟程序裡，所要解
    決之案件皆與剝奪人民權益息息相關之重大處分行為－「刑
    罰」有關，因而對於犯罪事實存在與否之證明程度要求的特
    別高。因此，刑事訴訟程序中之舉證責任，在於高度之證明
    （超越合理的可疑程度）無法達成時（陷於真偽不明時），
    立即啟動其機能，以判斷負擔舉證責任者之敗訴責任。
  (三)檢察官之實質舉證責任：
    刑事訴訟法第161條、第163條修正之後，檢察官於公判庭中
    對於犯罪事實所應負的實質舉證責任，將無法如同過去般得
    假藉任何理由意圖逃脫，而將實質的舉證責任毫無理由地轉
    嫁給被告，使被告自始蒙上被推定為有罪之陰影。亦基於雙
    方當事人（檢察官與被告，自訴案件中之自訴人與被告亦同
    ）皆得為證據調查之聲請，「實質的舉證責任」與「形式的
    舉證責任」之概念，於訴訟程序中明顯地呈現出，而使法庭
    出現活絡現象。
  (四)總而言之，在現行當事人主義的訴訟架構下，應建立起由檢
    察官負擔舉證責任之制度，且係屬於犯罪事實限於真偽不明
    之敗訴結果責任。換言之，一旦檢察官在公判庭上無法就被
    告之犯罪事實證明至「超越合理的可疑程度」時，法院基於
    其中立第三人之立場，即應對被告諭知無罪判決，不應超過
    檢察官之舉證範圍再依職權進行證據之調查（蒐集），如此
    才有助於檢察官舉證責任之落實，亦使院檢雙方角色、權責
    分明，嚴守其職務本分，不再接續糾問被告，如此始能落實
    公平法院之理念。
貳、實體部分
一、公訴意旨略以：被告吳祥維已預見金融機構帳戶係個人理財
    之重要工具，關係個人財產、信用之表徵，如交予他人使用
    ，有供作財產犯罪用途之可能，而一般人取得他人存摺之目
    的在於取得贓款及掩飾犯行不易遭人追查，對於提供帳戶雖
    無引發他人萌生犯罪之確信，但仍以基於幫助由真實姓名、
    年籍不詳之人組成之詐騙集團遂行詐欺取財之不確定故意，
    於民國99年1月10日前某日，將其向中華郵政股份有限公司
    原佃郵局申辦之帳戶（帳號：00000000000000號，下稱系爭
    帳戶）存簿及提款卡、密碼，交付予真實姓名、年籍不詳之
    成年男子，該不詳姓名年籍之成年男子取得系爭帳戶後，即
    與其所屬之詐騙集團成員共同基於意圖為自己不法所有之犯
    意聯絡，於99年1月10日，先後撥打電話予謝慧娟、柯美如
    、何詩婷三人，佯稱渠等先前於網路購物時，付款方式遭誤
    設為分期付款，須操作提款機取消分期扣款云云，致謝慧娟
    、柯美如、何詩婷均陷於錯誤，分別於同日晚上8時56分許
    、晚上9時16分許、晚上9時43分許，分別依指示匯款新台幣
    （下同）29987元、29989元、13056元至被告吳祥維系爭帳
    戶中。嗣謝慧娟、柯美如、何詩婷於匯款後察覺有異，始知
    受騙，報警處理而循線查獲上情，因認被告吳祥維涉有刑法
    第30條第1項、第28條、第339條第1項之幫助共同詐欺取財
    罪嫌云云。
二、按不能證明被告犯罪者，應諭知無罪之判決。又犯罪事實應
    依證據認定之，無證據不得認定犯罪事實，刑事訴訟法第30
    1條第1項、第154條第2項分別定有明文。再事實之認定，應
    憑證據，如未能發現相當證據，或證據不足以證明，自不能
    以推測或擬制之方法，以為裁判基礎；又所謂認定犯罪事實
    之證據，係指足以認定被告確有犯罪行為之積極證據而言，
    而認定犯罪事實所憑之證據，雖不以直接證據為限，間接證
    據亦包括在內，然而無論直接或間接證據，其為訴訟上之證
    明，須於通常一般人均不致有所懷疑，而得確信其為真實之
    程度，始得據之為有罪之認定，倘其證明尚未達到此一程度
    ，而有合理懷疑存在時，自應對被告為有利之認定，而為無
    罪判決之諭知。因此，檢察官對於起訴之犯罪事實，應負提
    出證據及說服之實質舉證責任。倘其所提出之證據，不足為
    被告有罪之積極證明，或其闡明之證明方法，無從說服法官
    以形成被告有罪之心證，基於無罪推定之原則，自應為被告
    無罪判決之諭知。再按，刑事被告並無自證己罪之義務，其
    在訴訟上所為之辯解，只須達於對起訴事證提出合理質疑之
    程度為已足，檢察官如對被告所舉反證仍有爭執，即應依刑
    事訴訟法第161條規定積極舉證釋疑。被告等既堅決否認犯
    罪，檢察官所舉證據復不足以使法院產生有罪之心證，原判
    決因認被告等犯罪不能證明，於法尚無不合，有最高法院97
    年度台上字第3099號判決意旨可供參照。且按認定犯罪事實
    應依證據，為刑事訴訟法所明定，故被告否認犯罪事實所持
    之辯解，縱屬不能成立，仍非有積極證據足以證明其犯罪行
    為，不能遽為有罪之認定，復經最高法院著有30年上字第
    1831號判例意旨可資參照。
三、本件公訴人認被告吳祥維涉有上開犯行，無非係以前開事實
    有被告之供述、證人潘雪霞之證述、證人即被害人謝慧娟、
    柯美如、何詩婷分別於警詢之證述、證人即被害人謝慧娟、
    何詩婷所提出之郵政自動櫃員機交易明細表各1份、證人即
    被害人柯美如所提出之中國信託自動櫃員機交易明細表1份
    及被告系爭帳戶之開戶資料、歷史交易清單各1份為其論據
    。訊據被告固不否認伊有申請系爭帳戶，及被害人謝慧娟、
    柯美如、何詩婷分別遭詐騙集團所詐騙，而分別於99年1月
    10日匯款29987元、29989元、13056元至系爭帳戶等情，惟
    堅詞否認有何幫助詐欺之犯行，辯稱：伊將系爭帳戶之存簿
    及提款卡放在機車置物箱內，密碼則寫在一張紙條上與存簿
    及提款卡放在一起，伊的機車置物箱有被撬開，但當時伊不
    以為意，以為存簿及提款卡是放在家裡或母親那邊，是等到
    伊接到警局傳票時，伊才去問伊母親系爭帳戶之存簿及提款
    卡之下落，才發現系爭帳戶之存簿、提款卡及密碼不見，伊
    並沒有幫助詐欺取財之犯行等語。
四、按幫助犯之成立，必須行為人主觀上具有幫助之故意，客觀
    上具有幫助之行為。詳言之，必須行為人基於幫助正犯犯罪
    之意思，於行為前或實施中給正犯以精神上或物質上之助力
    ，而參與犯罪構成要件以外之積極或消極行為，以助成正犯
    犯罪之實施為要件。是本案之關鍵即在於被告是否有基於幫
    助詐騙集團詐騙金錢之犯意，將系爭帳戶之存摺、提款卡及
    密碼交付與詐騙集團使用？抑或確是因上開物品遺失致遭詐
    欺集團非法使用？經查：
  (一)被害人謝慧娟、柯美如、何詩婷分別係因詐騙集團以被告所
    申請之系爭帳戶為工具，向被害人詐騙，因而陷於錯誤，進
    而分別交付29987元、29989元、13056元予詐騙集團成員，
    被害人因而受有財產上之損害之事實，業據被害人謝慧娟、
    柯美如、何詩婷分別於警詢指述綦詳，復有被害人謝慧娟、
    何詩婷之郵政自動櫃員機交易明細表各1份、被害人柯美如
    之中國信託自動櫃員機交易明細表1份及被告系爭帳戶開戶
    基本資料、歷史交易清單各1份附卷可參，是此部分之事實
    堪以認定。
  (二)公訴人認被告能預見其金融帳戶將遭利用為人頭帳戶，卻仍
    提供帳戶予他人，因而有幫助詐欺之不確定故意等情，乃以
    系爭帳戶開戶資料、交易歷史清單及被害人之自動櫃員機交
    易明細表等作為所憑之證據。然前開資料，至多僅能證明被
    告有開立系爭帳戶，以及事後該帳戶為詐騙集團用以收受提
    領被害人匯款之事實，尚不能證明被告是否有將該帳戶之存
    摺、提款卡及密碼交付他人，乃至有無幫助詐欺取財之犯意
    。
  (三)茲將本件被告及證人即被告之母親潘雪霞分別於警詢、偵
    訊及原審審理時之供述或證述整理如下：
    (1)證人即被告之母親潘雪霞之證述：
      偵查中具結證稱：「（吳祥維的郵局、臺銀帳戶、存簿
        、提款卡誰保管?）台銀我在使用。郵局他有時候他有
        用，有時候沒有用，有時候放在我這邊，不一定是放在
        我這裡，有時候他要買東西時候會跟我拿提款卡，他有
        時候都放在桌上，我看到的話，我會幫他拿起來」、「
        （為什麼吳祥維郵局帳戶存簿、提款卡會在你那邊?）
        因為他很迷糊，有時候東西放一放他就會忘記放在哪裡
        ，因為他都西都亂放，所以我都會幫他拿起來」、「（
        除此之外，吳祥維還有什麼情形郵局存簿、提款卡會放
        在你那邊?）我也不會講。之前我有跟他說要存錢時候
        ，我幫他存。我很少幫他存」、「（你知不知道吳祥維
        郵局提款卡密碼?）不知道，他自己也迷糊掉了，他有
        跟我講密碼，可是我現在想不起來，但是我知道他後面
        4個字是用他表姊生日當密碼」、「（吳祥維郵局密碼
        是他自己決定數字?）他決定的」、「（你有無信用卡?
        ）現在沒有。之前有，因為我有卡債問題」、「（吳祥
        維臺銀的帳戶、提款卡除了你要匯租金之外，你還有其
        他用途?）如果有剩錢的話，會存錢進去，沒有其他用
        途了，主要是匯租金」、「（是否就只有付租金這用途
        而已?）是」、「（為何吳祥維上次說你要幫他在臺銀
        、郵局互匯增加信用度以申請信用卡?）有一陣子我是
        這麼想」、「（幾年前? ）五年這左右吧」、「（你有
        臺銀、郵局互匯嗎?）很少，幾乎快沒了，我自己也忘
        了」等語（見偵查卷99年度偵字第3614號頁5至8）。
      原審審理中具結證稱：「〔（被告問）你知道我是否有
        打電話報案？〕我不知道」、「〔（被告問）我是否有
        問你，我的存簿及提款卡是否有在你那邊？〕你有問我
        ，我說沒有在我身上」、「〔（被告問）我有告訴你說
        我的車子置物箱有被撬開嗎？〕有」、「（被告曾經問
        你說，他的存簿、提款卡有沒有在你那邊，被告是指那
        個存簿、提款卡？）郵局的」、「（你知道被告名下有
        幾個帳戶嗎？）三本。一本郵局、一本台銀、一本建華
        」、「（這三個帳戶都分別是誰在保管使用？）台銀是
        我在使用，建華是他之前上班用，後來沒有用，都是我
        在保管。郵局起先被告讀書時是我在保管，後來他畢業
        後說要用就拿去用」、「（被告什麼時候跟你問說他的
        郵局存簿、提款卡有沒有在你那邊？）是在被告接到警
        局傳票之後，時間是在今年」、「（幾月份？）不記得
        」、「（你說被告郵局的存簿畢業後是他自己保管，對
        嗎？）沒有，有一段時間也是我保管。因為我怕他丟掉
        」、「（為何你前後說法不一？）也不是不一，因為有
        時候是我保管，但他要用，就會向我拿」、「（到底被
        告畢業後，被告之郵局存簿、提款卡是何人在保管、使
        用？）我在保管。因為被告東西會亂丟」、「（被告畢
        業後，被告郵局的存簿，你都會使用嗎？）也是有」、
        「（被告是什麼時候畢業的？）高中畢業，很多年了，
        不知道是哪一年」、「（被告郵局提款卡、存簿，你有
        在使用，你是否知道密碼？）被告之前設定的密碼是我
        設定的，所以我知道。之後的我就不知道」、「（你是
        不是從被告畢業後，你有陸陸續續用被告郵局的存簿、
        提款卡？）對」、「（你陸陸續續都有在使用被告郵局
        存簿、提款卡，那你是否也會知道被告提款卡的密碼？
        ）我是保管」、「（那你到底有沒有陸陸續續使用被告
        郵局存簿、提款卡？）有用，但很少」、「（被告郵局
        的提款卡最新的密碼是幾號？）1029」、「（1029是什
        麼意思？）就是他表姐的生日」、「（被告的表姐是誰
        ？）廖怡惠。後來她有改名字叫廖苡萱（或瑄）」、「
        （你本來就知道廖怡惠的生日是10月29日了嗎？）對，
        因為她是我養大的」、「（被告郵局的提款卡密碼用他
        表姐的生日號碼，這是被告自己想的，還是你教他的？
        ）被告自己想的」、「（被告有跟你講過他提款卡的密
        碼是用他表姐的生日號碼嗎？）有」、「（你剛剛有回
        答，他有告訴你他的機車置物箱被撬開這件事情，這樣
        對嗎？）他有提過」、「（他是什麼時候有向你提過他
        的機車置物箱有被撬開？）我忘記了」、「（他提機車
        置物箱有被撬開這件事情是在被告跟你詢問他的郵局存
        簿、提款卡有沒有在你身邊之前還是之後的事？）應該
        是之前」、「（被告怎麼跟你說他的機車置物箱有被撬
        開的事情？）因為我問被告說他的機車置物箱鎖頭為何
        不好用，他說他去高雄時寄放機車時感覺好像有被撬開
        ，然後我就叫他去換鎖」、「（被告跟你說他感覺他機
        車置物箱鎖頭有被撬開，他有沒有說什麼東西丟掉了嗎
        ？）沒有說」、「（那你有沒有問他他有沒有什麼東西
        丟掉？）沒有問」、「（被告畢業後，你是什麼情形會
        用到被告郵局的存簿、提款卡？）大部分我都是用來轉
        帳」、「（99年被告郵局的存簿、提款卡都是你在保管
        嗎？）今年年初時，我也忘記了，有時候我拿，有時候
        他拿」、「（99年初，被告有用完自己的郵局存簿、提
        款卡後固定再交給你保管這種情形嗎？）不固定，有時
        候我看到他亂放，我就將它保管起來」、「（你說被告
        郵局密碼是1029，是指存簿還是提款卡的密碼？）提款
        卡，因為存簿密碼是我幫他設定的」、「（被告的郵局
        的存簿密碼是幾號？）7461」、「（你有用被告的提款
        卡去使用過存、提款嗎？）有，因為被告讀書時，沒有
        跟我住一起，我會匯錢給他，畢業後也有使用過提款卡
        ，但是很少」、「（你有用被告的提款卡去存、提款，
        你打的密碼幾號？）00000000」、「（你剛剛不是說提
        款卡的密碼是1029嗎？）不是，我剛剛只是說後四碼」
        、「（實際上被告郵局提款卡密碼是幾號？）00000000
        」、「（被告郵局提款卡密碼00000000的號碼有沒有變
        過？）7461這個密碼是我以前幫他設定的，被告跟我說
        他沒有變過」、「〔受命法官提示被告郵局系爭帳戶98
        年9月16日到99年1月12日之交易明細表（這份明細表有
        哪幾筆是經由你去提款的？）〕我沒有印象」、「（那
        你知道從98年9月16日到98年9月23日陸續提款1006元是
        何人提款的？）我沒有印象」、「（99年1月10日以後
        之交易明細表，陸續有存款、提款這些交易，有無你經
        手的？）我想不起來」、「（從被告機車置物箱被撬開
        到被告接到警局傳票這中間，他有無向你要過郵局存簿
        、提款卡？）沒有」、「（從被告機車置物箱被撬開到
        被告接到警局傳票這中間，你有無向他要過郵局存簿、
        提款卡？）沒有」、「（你知道被告會把密碼寫起來嗎
        ？）會」、「（寫哪一本的？）郵局的，因為我看過」
        、「（寫在哪裡？）寫在一張紙條上」、「（你為什麼
        知道他寫在紙條上？）因為我看過」、「（他紙條放在
        哪裡？）紙條就放在存簿裡。有一次我向被告拿簿子，
        我忘記帶台銀，我有請被告的爸爸或姐姐去幫我轉帳，
        然後我就沒有跟被告拿了」、「（你知道被告在98年-
        99年間有無工作？）有，被告從畢業後就一直在7-11上
        班」、「（被告月薪多少？）月薪約23000元左右」、
        「（被告有無負債？）沒有」等語（見原審卷頁21至25
        ）。
    (2)被告之供述：
      警詢中供稱：「（你向原佃郵局所申請之系爭帳戶之存
        簿暨提款卡，於何時?何地遺失？）我於99年1月18日下
        午4時許，我在臺南市○○區○○路4段9號(統一超商)
        門市門口，發現放在機車置物箱原佃郵局所申請系爭帳
        戶之存簿暨提款卡不見」、「（你發現放在機車置物箱
        原佃郵局所申請系爭帳號存簿暨提款卡不見，是否有向
        警方報案?）沒有」、「（你發現放在機車置物箱原佃
        郵局所申請系爭帳號存簿暨提款卡不見，為何未向警方
        報案?）我想說重新辦就好，所以未向警方報案」等語
        （見警卷頁2至3）。
      偵查中供稱：「（共有幾個帳戶?）2個，除了上開郵局
        帳戶（指系爭帳戶）之外，還有一個臺灣銀行的帳戶」
        、「（郵局帳戶之存摺及提款卡現在何處?）都不見了
        」、「（何時地遺失?）伊於98年3月18日時，我車子停
        在台南火車站附近，發現時我車子置物箱被撬開」、「
        （為何發現遺失?）我是接到警察局通知，才知道不見
        了」、「（機車置物箱被撬開，有無去報案?）沒有。
        因我不知道有何東西不見」、「（既然已經很久沒有使
        用，為何要將上開帳戶放在機車置物箱內?）因我當時
        要買漫畫，需要匯款，（又改口稱）我一直都將帳戶放
        在置物箱」、「（你不是還有一本台灣銀行帳戶?）那
        本帳戶放在我媽媽那邊」、「（提款卡密碼幾號?）000
        00000」、「（有何特殊意義?）我及我表姐生日」、「
        （你的生日不是74年7月28日嗎?）我從小到大都使用00
        000000這個密碼，這個密碼是我媽媽叫我用的」、「（
        為何被害人將款項匯入你上開郵局帳戶後，馬上就遭人
        提領?）因我有將密碼寫在紙條上與帳戶放在一起」、
        「（你既然清楚記得提款卡密碼，為何還要寫在提款卡
        上?）我與我媽媽會利用我的郵局及台灣銀行帳戶互相
        匯款」、「（為何要互相匯款?）我媽媽說這樣做，以
        後申請信用卡時會較容易核發」、「（既然要互相匯款
        時使用，為何郵局帳戶遺失沒有發現?）因我媽媽說信
        用卡不好，她不想申請了，所以她後來就沒有利用二個
        帳戶互相匯款」、「（你怎麼知道後來她不想申請信用
        卡?）因我媽媽曾經說信用卡不好用，…」等語（見偵
        查卷99年度核交字第1289號頁12至14）；又於偵查中供
        稱：「（現在郵局帳戶、提款卡在哪裡?）已經遺失了
        」、「（什麼時候遺失?）遺失時間不清楚」、「〔（
        提示警卷第2頁）你在警局說，是99年1月18日在安和路
        4段統一超商前遺失，意見?〕沒有。那時候我不確定，
        那是我跟他說那個沒有錯」、「〔（提示本署99年3月2
        5日詢問筆錄）你在本署檢察事務官開庭時說，我於98
        年3月18日時在台南火車站附近發現車子置物箱被撬開
        ，意見?〕我剛剛有講3月18日啊」、「（你郵局提款卡
        密碼幾號?）00000000」、「（為什麼你郵局提款卡要
        設定這個密碼?）我從小就在用的密碼，這是媽媽當初
        設定的，以前媽媽給我們用的時候就是用這密碼」、「
        （你有無臺銀帳戶、提款卡?）有。都在媽那邊」、「
        （為何臺銀的帳戶、提款卡會在你媽媽那邊?）那是媽
        媽叫我去辦的，那都是媽媽在用的」、「（為何上次開
        庭時說你媽媽會利用你郵局及臺銀帳戶相互匯款?）我
        們之前有在說轉帳、申請信用卡的事情，時間我不知道
        ，好像是二年前吧，我只知道都在媽那邊，我都沒有在
        用」等語（見偵查卷99年度偵字第3614號頁9至10）。
      原審審理中供稱：「（你有向你母親說你機車置物箱被
        撬開的事情嗎？）有」、「（何時跟你母親說的？）我
        不記得了」、「（在你發現你機車置物箱被撬開，你有
        無發現你什麼東西不見？）因為沒有什麼東西被動到，
        所以沒有刻意去找」、「（你在什麼時候才知道你的郵
        局存摺、提款卡不見了？）我是要網路買漫畫時，我要
        去找系爭存簿，我就去問我母親，我母親說沒有」、「
        （你是說你要網路上買漫畫才發現郵局存簿不見，這是
        你接到警局傳票前嗎？）對」、「（你知道發現簿子不
        見的時間點？）我沒有去注意」、「（你有沒有想到你
        的郵局存簿、提款卡不見了，有可能被人撿走，會被別
        人利用嗎？）那時候沒有想到，因為媽媽有時候看到我
        放在置物箱裡他就會拿去收好」、「（你發現存簿不見
        後，有沒有問你母親有沒有拿去？）我有問」、「（你
        母親如何回答？）我媽媽說他沒有拿」、「（你有沒有
        想到有可能是不見了？）沒有，因為我本身都會亂放」
        、「（你真正發現存簿不見到底是什麼時候？）是收到
        警局傳票之後，我才開始去找。我就問媽媽我簿子、卡
        片是不是有放在他那裡，我才發現不見」、「〔在偵查
        中你說是98年3月18日將車子停在火車站附近，發現置
        物箱被撬開，這樣對嗎？（提示偵查卷並告以要旨）〕
        筆錄我有這樣回答」、「（所以你發現存摺不見的時間
        點？）是在接到警局傳票之後」、「〔你的郵局交易明
        細表從98年9月16日到98年9月23日陸續提款1006元是何
        人提款的？（提示警卷並告以要旨）〕我不確定」、「
        （你的郵局存簿到底何時遺失的？）我不清楚」、「（
        你的郵局存簿、提款卡密碼有相同嗎？）存簿我不知道
        ，提款卡我知道，00000000」、「（這個密碼有寫起來
        嗎？）我寫在一張紙條上面」、「（紙條放在哪裡？）
        與存摺、提款卡放在一起」、「檢察官論告稱（被告與
        被告母親都知道被告提款卡是他表姐生日的組合，且被
        告表姐是由被告母親養大，沒有道理再寫在一張紙條上
        ）」、「（有何辯解？）後面1029我有時候也會忘記，
        有時候我也會問母親，所以我還是會寫在一張紙條」等
        語（見原審卷頁26至28）。
      (3)互核參酌證人潘雪霞之上開證述及被告之上開供述，就
        被告系爭帳戶之密碼如何設定、變更及被告之機車是在
        何處遭人撬開乙節，所述固不相符，惟就被告騎乘機車
        之置物箱曾遭人撬開，被告有將系爭帳戶之密碼寫在紙
        條上與存簿放一起及被告在接到警局通知書後，曾向證
        人潘雪霞詢問系爭帳戶之下落等情，則屬相符，是被告
        之系爭帳戶之存摺、提款卡及密碼似已遺失，而非由被
        告交付予詐騙集團使用；進而言之，被告是否確有基於
        幫助詐騙集團詐騙金錢之犯意，將系爭帳戶之存摺、提
        款卡及密碼出售予詐騙集團使用，即存有合理之懷疑。
        何況被告否認犯罪事實所持之辯解，縱屬不能成立，仍
        非有積極證據足以證明其犯罪行為，不能遽為有罪之認
        定，業有最高法院30年上字第1831號判例意旨可資參照
        ，是自不得因被告所辯尚非十分可信即推論被告確有公
        訴意旨所指之犯行。
  (四)另被告所辯存摺、提款卡遺失乙節，何以不足採信，公訴意
    旨並未舉證以實其說。公訴人上訴意旨雖以詐騙集團利用人
    頭帳戶之習慣，不可能隨便取得他人遺失之帳戶使用，否則
    會有被掛失而無法取得詐欺款項之風險，而認本件應係被告
    主動將提款卡及密碼提供與犯罪集團作為人頭戶使用。惟公
    訴人上開論詞雖不無可能，但此僅係公訴人之推測，而依前
    揭說明，認定被告有將存摺、提款卡及密碼交付詐欺集團所
    屬成員，乃不利於被告之事實，若無積極證據可證明被告確
    有將提款卡及密碼交付他人，即不能僅以該帳戶事後確遭人
    作為人頭帳戶使用，遽爾推論被告有提供帳戶存摺、提款卡
    及密碼之行為。
五、綜上所述，本件並無任何積極證據足資證明被告有將系爭帳
    戶存摺、提款卡及密碼交付與詐騙集團使用，亦無證據足以
    證明被告具有幫助詐騙集團詐騙金錢之不確定故意，自難僅
    憑系爭帳號為被告所申請，及被害人謝慧娟、柯美如、何詩
    婷之匯款收據，即認被告成立幫助詐欺取財罪。是本件尚未
    達到通常一般之人均不致有所懷疑，而得確信其為真實之程
    度者，而仍有合理之懷疑存在，致無從為被告涉有上開犯行
    之確信，揆諸前述說明，本諸無罪推定原則，被告幫助詐欺
    罪嫌仍屬不能證明。
六、原審因而諭知被告無罪，並無不合。檢察官上訴意旨仍執前
    詞，認被告所辯存摺、提款卡及密碼遺失不足採信云云，指
    摘原判決諭知被告無罪為不當，自非有理由，應予駁回。
據上論結，應依刑事訴訟法第368條，判決如主文。
本案經檢察官郭珍妮到庭執行職務。
中    華    民    國    99    年    12    月    16    日
                  刑事第四庭    審判長法  官  吳志誠
                                      法  官  吳森豐
                                      法  官  彭喜有
以上正本證明與原本無異。
不得上訴。
                                      書記官  黃子起
中    華    民    國    99    年    12    月    16    日

司法院資訊處製作；財團法人民間司法改革基金會備份。
